【裁判字號】    98,訴,1940
【裁判日期】    981230
【裁判案由】    所有權移轉登記
【裁判全文】
臺灣高雄地方法院民事判決              98年度訴字第1940號
原      告  乙○○
被      告  甲○○
訴訟代理人  陳里己律師
            楊啟志律師
            陳勁宇律師
上列當事人間請求所有權移轉登記事件，經本院於民國98年12月
15日言詞辯論終結，判決如下：
    主  文
原告之訴及假執行之聲請均駁回。
訴訟費用由原告負擔。
    事  實  及  理  由
一、原告主張：
  (一)兩造為夫妻關係，原告於民國97年8 月28日，將所有坐落高
    雄市苓雅區○○○段1397地號、面積712 平方公尺、權利範
    圍萬分之234 土地，及同段18079 建號即門牌號碼高雄市苓
    雅區○○○路232 號6 樓房屋、權利範圍為2 分之1 ，暨共
    同使用部分同段18088 建號、面積1396.88 平方公尺、權利
    範圍萬分之467 （下稱系爭房地），以夫妻贈與為原因，移
    轉登記為被告所有。詎被告暴力成習，於97年10月5 日23時
    許，在高雄市左營區埤西巷16號住處，徒手毆打原告，致原
    告受有「頸部僵痛、頭暈、頭痛、兩側胸壁疼痛與全身酸痛
    、左胸壁挫傷、背部多處瘀傷4x 2公分、20x6公分、左臀瘀
    傷4x0.5 公分、左臂多處瘀傷5x 2公分、7x3 公分、1x1 公
    分、6x2 公分、左手4x2 公分瘀傷併擦傷、左手瘀傷1x1 公
    分、左膝瘀傷5x3 公分、左足瘀傷2x2 公分、右膝瘀傷8x2
    公分、左下肢瘀傷2x3 公分、右手瘀傷7x3 公分」等傷害，
    經原告提起刑事傷害告訴，鈞院以97年審簡字第7217號判處
    有期徒刑2 月，並經鈞院98年度簡上字第1049號（下稱系爭
    刑案）上訴駁回、緩刑2 年、緩刑期內付保護管束確定。為
    此，爰依民法第416 條第1 項第1 款規定及不當得利法律關
    係，提起本件訴訟。
  (二)並聲明：(1)被告應將系爭房地所有權移轉登記予原告。(2)願
    供擔保請准聲請宣告假執行。
二、被告則以：
  (一)系爭房地實際上係由被告出資購買，而以類似信託之法律關
    係，借名登記於原告名下；嗣兩造感情不睦，有意協議離婚
    ，始以夫妻贈與名義，將系爭房地移轉登記而返還被告。又
    兩造間所生之糾紛，源起原告有通姦行為，雙方常常發生口
    角，並互有肢體上之拉扯，因而互有提起民、刑事訴訟，然
    有感於兩造子女身心之影響，已達成和解，互相原諒彼此間
    之傷害行為，是被告於98年10月22日撤回對原告所提出之刑
    事傷害自訴（本院98年度自字第18號），原告亦具狀向系爭
    刑案陳報，已原諒被告對其之傷害行為；是原告據以撤銷系
    爭房地贈與之傷害行為，業已為宥恕之表示，依民法第416
    條第2 項規定，自不得再行主張撤銷贈與。
  (二)並聲明：(1)原告之訴駁回。(2)如受不利判決，願供擔保免為
    假執行。
三、兩造不爭之事項及簡化之爭點為：
  (一)兩造不爭執事項：
  1.兩造為夫妻關係。原告於97年8 月28日，將所有坐落高雄市
    苓雅區○○○段1397地號、面積712 平方公尺、權利範圍萬
    分之234 ，及同段18079 建號即門牌號碼高雄市苓雅區○○
    ○路232 號6 樓房屋、權利範圍為2 分之1 ，暨共同使用部
    分同段18088 建號、面積1396.88 平方公尺、權利範圍萬分
    之467 ，以夫妻贈與為原因，移轉登記為被告所有。
  2.被告於97年10月5 日23時許，在高雄市左營區埤西巷16號住
    處，徒手毆打原告，致原告受有傷害，經本院以97年度審簡
    字第7217號判處有期徒刑2 月，被告不服提起上訴，經本院
    98年度簡上字第1049號判決上訴駁回、緩刑2 年、緩刑期內
    付保護管束確定。
  (二)兩造爭執事項：
    原告主張依民法第416 條第1 項第1 款規定，撤銷贈與契約，
    請求返還系爭房地，有無理由？
四、前開不爭執事項，業據原告提出系爭刑案之聲請簡易判決處
    刑書1 份、本院97年度家護字第1748號、98年度家護抗字第
    2 號民事裁定各1 份（本院審卷第11至21頁）等為證，並有
    高雄市政府地政處新興地政事務所98年9 月17日高市地新一
    字第0980008382號函暨所附系爭房地土地及建物謄本、異動
    索引、過戶申請文件1 份（本院審卷第33至58頁）附卷可稽
    ，且經本院依職權調取系爭刑案卷宗核閱無誤，固堪認為真
    實。茲就兩造之爭點，析述本院得心證之理由如下：
  (一)按「受贈人對於贈與人，有下列情事之一者，贈與人得撤銷
    其贈與：(1)對於贈與人、其配偶、直系血親、三親等內旁系
    血親或二親等內姻親，有故意侵害之行為，依刑法有處罰之
    明文者。(2)對於贈與人有扶養義務而不履行者。前項撤銷權
    ，自贈與人知有撤銷原因之時起，一年內不行使而消滅。贈
    與人對於受贈人已為宥恕之表示者，亦同」，民法第416 條
    定有明文。其立法意旨係贈與行為本為加惠行為，受贈人若
    有故意侵害，且為刑法處罰之忘惠負恩行為，應使贈與人有
    撤銷贈與之權利，即對不情不義之受贈人非難除權條款；惟
    此項撤銷權，不宜久懸未決，故規定1 年除斥期間，且贈與
    人如對於受贈人之行為，已為宥恕之表示者，則就贈與人而
    言，該行為已非屬忘惠負恩，其撤銷權消滅。
  (二)被告於97年10月5 日23時許，在高雄市左營區埤西巷16號住
    處，徒手毆打原告，致原告受有前開傷害，經系爭刑案判處
    有期徒刑2 月、緩刑2 年、緩刑期內付保護管束確定，已如
    前述；是被告確於原告贈與系爭房地後，有故意傷害贈與人
    即原告之侵害行為，依刑法有處罰之明文，原告得依民法第
    416 條第1 項第1 款規定，撤銷系爭房地贈與契約。惟查，
    被告於98年10月5 日，向系爭刑案具狀表示「告訴人（即原
    告）已原諒被告，願意撤回98年度簡上字第1049號告訴」，
    有撤回告訴狀1 紙可按；堪認原告已對於被告系爭刑案之傷
    害行為，為宥恕之表示。又查，原告雖陳稱：伊在系爭刑案
    表示要原諒被告，是因為不希望小孩日後會有偏差行為及被
    告留下前科，經與被告律師聯絡後，律師建議得向刑事庭表
    示原諒被告，伊始具狀表示原諒，不知道會影響到民事贈與
    撤銷權等語；然依上所述，原告確於自由意志下，為宥恕被
    告系爭刑案行為，至於原告宥恕被告之動機及考量因素等，
    則非本件所得審究。準上，原告對於受贈人即被告已為宥恕
    之表示，揆諸前揭說明，其撤銷贈與權依法已消滅，自不得
    再行主張撤銷系爭房地之贈與。從而，被告辯稱原告已為宥
    恕之表示，不得再為贈與之撤銷等語，即屬有據。
五、綜上所述，原告以被告有系爭刑案之傷害行為，依民法第41
    6 條第1 項第1 款及不當得利法律關係，請求被告應將系爭
    房地所有權移轉登記予原告，為無理由，應予駁回。又原告
    之訴既經駁回，假執行之聲請亦失所附麗，應併予駁回。
六、本件事證已臻明確，兩造其餘攻擊防禦方法及舉證，核與判
    決結果無影響，爰不另一一論述，附此敘明。
七、據上論結，本件原告之訴為無理由，依民事訴訟法第78條，
    判決如主文。
中    華    民    國    98    年    12    月    30    日
                  民事第五庭  法  官  洪榮家
正本係照原本作成。
如不服本判決，應於送達後20日內，向本院提出上訴狀並表明上
訴理由，如於本判決宣示後送達前提起上訴者，應於判決送達後
10日內補提上訴理由書（須附繕本）。
中    華    民    國    98    年    12    月    30    日
                              書記官  胡美儀


司法院資訊處製作；財團法人民間司法改革基金會備份。
